臺灣臺中地方法院民事判決　　　　　　　　　　　 九十三年度訴字第一二四一號
　　原　　　告　甲○○
　　訴訟代理人　陳益盛　　律師
　　被　　　告　丁○○
　　訴訟代理人　陳益軒　　律師
　　複　代理人　黃柏霖　　律師
右當事人間請求清償借款事件，本院於民國九十三年九月三十日言詞辯論終結，判決
如左：
    主      文
原告之訴及假執行之聲請均駁回。
訴訟費用由原告負擔。
    事實及理由
一、原告主張：
（一）被告於民國（下同）八十八年間以其欲資助訴外人即被告之子乙○○在美國開
      設餐館為由，向原告借貸美金二萬元之旅行支票，原告不疑有他，依被告之囑
      咐分別於八十八年二月二十二日及同年三月八日，向萬通商業銀行股份有份公
      司（下稱萬通銀行）分二次購買面額均為美金一千元之旅行支票共計二十張，
      於同年三月八日持往被告位於臺北市松山區○○○路○段一九八號六樓之十一
      之住處交給被告收執。原告基於之前雙方財務借貸往來正常之情形，就本件借
      貸美金旅行支票二萬元，並未書立借貸契約之書面，亦未與被告約定清償期限
      或遲延利息之計算方式，詎被告竟遷居美國拖欠借款經年不還，之前原告為保
      權益，乃於九十一年八月起主動催討，然被告先是諉言搪塞會儘速償還，後則
      改稱會儘速要求訴外人乙○○償還，嗣則誆稱上開借貸為原告與乙○○間之債
      權債務關係，與被告無涉云云，至此原告始驚覺被告恐早有詐騙之意，遂於九
      十二年二月十八日至臺北市政府警察局松山分局報案，再以報案三聯單向萬通
      銀行查閱，證實上開旅行支票已全數遭乙○○兌現；是原告於九十二年二月十
      八日向台灣台中地方法院檢察署提出九十二年度偵字第一八七０七號刑事詐欺
      告訴，雖經檢察官對被告為不起訴處分，惟被告確於上開時地收受原告所購而
      交付之美金旅行支票二萬元等情，已為該不起訴處分書所確認；況被告於上開
      刑事案件偵查中陳述何以收受該旅行支票，及收受時知否為旅行支票等節，與
      被告在鈞院所陳有重大矛盾之處，被告甚荒謬指陳原告與乙○○為男女朋友關
      係，本件係因原告投資經營餐廳或雙方論及婚嫁不成所衍生之糾葛，窺其意顯
      係在掩飾借貸關係及明知而收受原告所交付該二萬元美金旅行支票乙事至明。
      準此，兩造間確有借貸關係之合意，惟原告屢次催討，被告均置之不理，縱乙
      ○○嗣曾出面表示其願承擔系爭債務之清償責任，此應係屬第三人債務承擔問
      題，原告自得據該借貸關係，依民法第四百七十八條、第四百八十條、第二百
      二十九條第二項、第二百三十三條、第二百零三條等規定，訴請被告清償借款
      美金二萬元等語。並先位聲明：被告應清償予原告美金二萬元，及自原告提出
      刑事告訴時之九十二年二月十八日起，已為返還貸款之催告，故自是日起至清
      償日止，併請求按年利率百分之五計算之利息，及願供擔保請准宣告假執行。
（二）若鈞院認兩造間並無借貸關係之合意，惟因被告確於八十八年三月八日自原告
      收受該美金二萬元之旅行支票，被告雖抗辯該旅行支票之交付係原告用以投資
      乙○○所經營之餐廳，或係乙○○向原告所借貸，被告僅為代轉云云，均係利
      於被告之事實，參照最高法院八十七年台上字第七三０號判決意旨，被告如無
      法舉證證明，所辯即非屬實，被告收受美金二萬元之旅行支票因此而受有利益
      ，並致原告受有損害，自屬無法律上之原因；且兩造間未約定系爭美金二萬元
      旅行支票應由訴外人乙○○代為清償，原告與乙○○僅為小學同學，自乙○○
      赴美後並無何聯絡方式，原告絕無可能將此龐大金額借貸與之，況系爭款項之
      交付與收受均係由兩造親為，縱被告內心真意係為將自原告處所收受之美金旅
      行支票二萬元，轉交予訴外人乙○○，此亦應係被告借貸之動機或其與乙○○
      間之債權債務問題，被告不得逕執此事由對抗原告，從而，原告自得依民法第
      一百七十九條不當得利之規定，訴請被告清償上開借款等語。並備位聲明：被
      告應給付予被告美金二萬元，及自收受利益日八十八年三月八日起至清償日止
      ，按年利率百分之五計算附加利息，及願供擔保請准宣告假執行。
二、被告則以：訴外人乙○○赴美已二十餘年，因與原告為國小同學，長期仍保持聯
    絡，為男女朋友關係，原告於八十八年三月八日前來被告台北市○○○路住處，
    要求被告代為轉交其上印有『天富投顧公司』字樣之信封乙只予乙○○，原告並
    同時告知該信封內裝有價值美金二萬元之旅行支票，係其欲投資乙○○之股金。
    當時因被告正欲前往美國探視乙○○，而原告又係乙○○之女友，被告乃不疑有
    他當場收受，嗣至美國後確亦將該信封交付予乙○○，至該信封內是否確有如原
    告所言裝有美金二萬元之旅行支票，因原告交付該信封予被告時係完全封緘，無
    法查證，被告當時亦無從得知，嗣後則係被告輾轉自乙○○處得知，上開系爭信
    封內確有美金二萬元之旅行支票，惟被告自始至終均未曾親眼見過系爭旅行支票
    ，故本件實係原告與乙○○間之債權債務糾紛，與被告無涉。況原告以其與乙○
    ○間之財務糾紛，惡意對被告提起刑事詐欺告訴，業經台灣台中地方法院檢察署
    以九十二年度偵字第一八七０八號為不起訴處分，足證被告是清白的。縱鈞院認
    本件確係借貸法律關係，其債務人應係訴外人乙○○，而非被告，故原告主張被
    告應返還上開美金二萬元之借款，自屬無據。再者，系爭美金二萬元之旅行支票
    係由訴外人乙○○提領兌現，故獲有美金二萬元利益者亦係乙○○，並非被告，
    是原告依民法第一百七十九條不當得利規定，請求被告返還美金二萬元之利益及
    附加利息，亦於法未合，不應准許。並聲明：原告之訴駁回。
三、兩造不爭執之事實：
（一）被告在八十八年三月八日在住處台北市○○○路住處收受原告所交付美金支票
      二萬元。
（二）上開支票由乙○○在美國兌領。
（三）上開支票是由原告所購買，但非贈與予被告。
四、本院之判斷：
（一）按民事裁判，乃法院行使司法權，判定當事人私法上權利之存否。而當事人私
      法權利存否之判斷，唯有透過訴訟上實體法規之適用及適合該實體法規事實之
      認定方有實現之可能，因此一般認為裁判可謂以實體法規為大前提，事實為小
      前提之三段論法。然當事人所主張之事實，概屬過去之事實，而該事實是否符
      合其主張適用之實體法規之構成要件事實，除法院業已明瞭以外，當事人於訴
      訟程序為使法院確信事實存在自應提出證據證明，此即民事訴訟法第二百七十
      七條第一項規定：「當事人主張有利於己之事實者，就其事實有舉證之責任」
      。然法院為判斷特定法律效果發生或不發生所必要（適合）之事實（未經當事
      人舉證證明或雖經舉證仍不完備）真偽不明時，法院尚不得拒絕審判，此時即
      應依「舉證責任分配」之法則，將判決之危險或不利益由應負舉證責任之一造
      負擔。簡言之，即負有舉證責任之一造，若未能證實自己主張之事實為真實，
      縱他造就其抗辯事實即令不能舉證，或其所舉證據尚有疵累，亦應受敗訴之判
      決。最高法院著有十七年度上字第九一七號判例足資參照。又按消費借貸法律
      關係之成立，須具備（1）借貸意思表示相互一致（2）交付借貸物等特別要件
      。是當事人主張有金錢借貸關係存在，除須證明有金錢之交付外，自須就雙方
      借貸意思表示互相一致，負舉證之責，若僅證明有金錢之交付而未證明借貸意
      思表示一致者，尚不能認為有金錢借貸關係存在。最高法院著有七十八年臺上
      字第一四○三號、八十一年臺上字第二三七二號判決意旨足資參照。
（二）本件爭執之重點厥為（1）本件旅行支票之交付，究係兩造間成立借貸關係？
      抑或其他原因，而由被告代轉交給乙○○？（2）如果不是上開借貸關係，原
      告是否構成不當得利？
 （1）本件被告雖不否認原告有交付旅行支票美金二萬元之事實，惟辯以上情，稱兩
　　　造間非因消費借貸關係所交付等語。故原告就已交付上開旅行支票部分，雖可
      免除舉證責任，惟原告交付上開旅行支票美金二萬元之原因多端，兩造不爭執
      該旅行支票交付之原因非贈與，但是否因其他之法律關係而交付亦有可能，非
      謂一有金錢之交付，即得推論授受金錢之雙方當然為消費借貸關係，若僅證明
      有金錢之交付，未證明兩造間確有借貸意思表示相互一致者，仍應負舉證責任
      證明兩造間有借貸關係存在等情。經查，證人丙○○到院證稱「我認識兩造，
      我先認識被告，因被告的母親是我先生的同鄉，但是真正有交往是五、六年。
      我認識原告五、六年，因為我到被告家玩，碰到原告在被告家走動....，我沒
      同時看過原告與乙○○，事後九十一年間原告本人在電話中與我談過乙○○的
      問題，... 且談到錢的問題也談到投資的問題，有講到投資乙○○在美國的餐
      廳，原告說有投資美金二萬元，原告找我講是希望透過我跟被告提，能否補償
      她一點，我告訴原告他們都是成年人就當作投資股票，輸掉算了，因為她是台
      北市天富投顧公司的分析師，原告談到他與乙○○從小是同學，原告有告訴我
      稱他們有繼續保持聯絡，... 原告告訴我美金二萬元是投資，我實際上沒有看
      到如何交付錢的經過。之前我們三方也一起吃過飯，聽過原告提起原告投資乙
      ○○在美國餐廳的事情，當時原告已經交錢了... 」等語，核與被告所辯原告
      請其代轉旅行支票給乙○○等情相符；又原告雖曾向台灣台中地方法院檢察署
      提出九十二年度偵字第一八七０七號告訴被告詐欺案件乙情，惟經檢察官對被
      告為不起訴處分，被告於上開偵查中固自承有收受原告所購而交付之美金旅行
      支票二萬元，但自始陳稱原告當時是交給一個密封的信封袋要給伊子乙○○，
      伊轉交給乙○○，當初伊不知道裡面裝的是美金，到了美國交給伊子當面拆開
      ，伊才知道是旅行支票等情，業據調閱該署九十二年度偵字第一八七０七號偵
      查卷查證無誤；而被告於上開刑事案件偵查中陳述何以收受該旅行支票，及收
      受時知否為旅行支票等節，核與被告在本院審理所陳「....，我不是因為手頭
      緊而向原告借兩萬美金，我當時不知道信裡頭有多少錢，因為信封住了，我先
      生後來知道有此信，我當時不知道信裡頭有旅行支票，原告請我將信交給我兒
      子，我到美國以後，我兒子乙○○打開信，我才知道裡頭有旅行支票，我入關
      時沒有陳報信裡頭有旅行支票，否則可能有逾帶金額的問題，... 」等語，前
      後所述難謂有何重大矛盾之處。綜上各情以觀，原告雖交付上開旅行支票給被
      告，既難憑以推論授受金錢之雙方當然成立消費借貸關係，原告迄未證明兩造
      間確有借貸意思表示相互一致者，其主張兩造間有借貸關係存在，即無足採憑
      。原告既未能舉證證明其與被告間就系爭美金旅行支票之交付確有消費借貸之
      合意存在，從而，原告依消費借貸之法律關係，請求被告給付原告美金二萬元
      ，及自九十二年二月十八日起至清償日止，按年息百分之五計算之利息，為無
      理由，應予駁回。
 （2）原告先位聲明既無理由，則就備位聲明部分予以審酌。本件兩造間無借貸關係
      已如前述，而被告固自認其於八十八年三月八日自原告收受旅行支票美金二萬
      元，但辯以係原告於八十八年三月八日前來被告台北市○○○路住處，要求被
      告代轉其上印有『天富投顧公司』字樣之封緘信封乙只予乙○○，囑原告代轉
      投資乙○○之股金，嗣至美國後確亦將該信封交付予乙○○等情。經查，該旅
      行支票確係轉交給乙○○，並經乙○○提領兌現，業據被告提出乙○○親筆信
      函一件，且為兩造所不爭執，尚難謂被告因此受有何利益，原告雖援引最高法
      院八十七年台上字第七三０號判決意旨為佐，惟該支票票款既非被告所兌領，
      即與該判決意旨所示內容有所歧異，無從援引適用於本件；惟原告既無法舉證
      證明被告因此受有利益，其主張被告收受美金二萬元之旅行支票即因此而受有
      利益，並致原告受有損害，乃無法律上之原因等情，即屬無據，不足採憑。從
      而，原告依民法第一百七十九條不當得利之規定，備位請求被告應給付予被告
      美金二萬元，及自收受利益日八十八年三月八日起至清償日止，按年利率百分
      之五計算附加利息，為無理由，應予駁回。其假執行之聲請均失所依據，併予
　　　駁回。
五、兩造其餘攻擊防禦方法，經審酌後，核與判決結果不生影響，爰不一一論述，併
    此敘明。
據上論結，本件原告之訴為無理由，依民事訴訟法第七十八條，判決如主文。
中　　　華　　　民　　　國　　九十三　　年　　　十　　　月　　　七　　　日
                        臺灣臺中地方法院民事第一庭
~B法　　　官　張惠立
右為正本，係照原本作成。
如對本判決上訴，須於判決送達後二十日內向本院提出上訴狀（須附繕本）。
中　　　華　　　民　　　國　　　九十三　　年　　　十　　月　　　十二　　　日
~B法院書記官
